【裁判字號】    90,交聲再,47
【裁判日期】    900330
【裁判案由】    過失致死
【裁判全文】
臺灣高等法院臺南分院刑事裁定          九十年度交聲再字第四十七號  Ａ
      再審聲請人即
      受判決人配偶  乙  ○  ○.
      受 判  決 人  甲  ○  .
右列聲請人因受判決人過失致死案件，對於本院八十九年度交上訴字第四五七號中華
民國八十九年五月十八日第二審確定判決（臺灣雲林地方法院八十九年度交易字第四
十一號、臺灣臺南地方法院檢察署八十九年度偵字第二九四號），聲請再審，本院裁
定如左：
      主      文
再審及停止刑罰執行之聲請均駁回。
      理      由
一、再審聲請人即受判決人之配偶乙○○聲請再審意指略以：按有罪判決確定後，受
    判決人之配偶得為受判決人之利益聲請再審，刑事訴訟法第四百二十七條定有明
    文，是本件聲請人依法有為受判決人聲請再審之權利，先予敘明。
（一）按有罪之判決確定後，有「原判決所憑之證言、鑑定或通譯已證明其為虛偽者
      」、「因發見確實之新證據，足認受有罪判決之人應受無罪、免訴、免刑或輕
      於原判決所認罪名之判決者」，得為受判決人之利益，聲請再審。刑事訴訟法
      第四百二十條第一項第二款、第六款定有明文。復按以「原判決所憑之鑑定已
      證明其為虛偽者」固以有罪判決確定後，須原判決所憑之鑑定已證明其為虛偽
      者為要件，然其所稱之已證明者，係指除已經確定判決為證明者外，必須有相
      當之證據，足以證明即屬相符，此觀諸同法條第二項後段所載其刑事訴訟不能
      開始或續行，非因證據不足者之文義自明（最高法院八十六年度臺抗字第一五
      四號判決意旨參照）。
（二）原判決理由欄一、（三）引用「臺灣省嘉雲區車輛行車事故鑑定委員會八十九
      年一月四日嘉鑑字第八八一０四六號函」之鑑定意見，資以認定受判決人之應
      負主要過失責任，原判決理由復明白載稱「然被告（即受判決人）對被害人之
      死亡顯有過失並無疑問，未放置警示標誌為『肇事主因』，『被害人駕駛重機
      車未注意車前狀況為肇事次因』，有該會民國（下同）八十九年一月四日嘉鑑
      字第八八一０四六號函所檢附鑑定意見書在卷足憑。」（即原判決第五頁倒數
      第三行以下參照），原判決係以臺灣省嘉雲區車輛行車事故鑑定委員會八十九
      年一月四日嘉鑑字第八八一０四六號函所檢附鑑定意見書資為認定受判決人應
      負「肇事主因」之犯罪證據，灼然可見。然查：
  １、臺灣省車輛行車事故覆議鑑定委員會九十年二月十六日府覆議字第九０００七
      一號所附覆議意見（再審書狀附件參照）明白載稱「賴坤昇‧‧‧為肇事主因
      。」「甲○○（即被告）‧‧‧為肇事次因」，業已明白否定臺灣省嘉雲區車
      輛行車事故鑑定委員會八十九年一月四日嘉鑑字第八八一０四六號函，所檢附
      鑑定意見書所稱受判決人應負「肇事主因」之鑑定意見，亦即上開臺灣省嘉雲
      區車輛行車事故鑑定委員會所檢附鑑定意見，業已證明其係屬虛偽。
  ２、進而言之，受判決人於原審審理時曾多次請求原審將上開嘉雲區車輛行車事故
      鑑定委員會八十九年一月四日嘉鑑字第八八一０四六號函，所檢附鑑定意見送
      覆議，乃原審卻以「被告（即受判決人）一再請求送覆議顯為延滯訴訟，故本
      院認自無送覆議之必要，併此敘明」（原判決正本第六頁第五行以下參照）。
      本案原審係依據上開嘉雲區車輛行車事故鑑定委員會之鑑定意見書，所稱受判
      決人應負「肇事主因」之鑑定意見，認定被告肇事責任之輕重，而「原判決所
      憑之鑑定意見」，業據「原鑑定機關之上級覆議機關」所推翻，揆以最高法院
      八十六年度臺抗字第一五四號判決意旨所稱「有罪判決確定後，須原判決所憑
      之證物已證明其為偽造或變造者、原判決所憑之證言、鑑定或通譯已證明其為
      虛偽、參與原判決或前審判決或判決前行調查之法官或參與偵查或起訴之檢察
      官，因該案件犯職務上之罪已經證明者，為受判決人之利益，始得聲請再審。
      刑事訴訟法第四百二十條第一項第一、二、五款固有明文，惟上開法條第一項
      第一、二、五款所稱之『已證明』者，係指除已經確定判決為證明者外，必須
      有相當之證據，足以證明始屬相符，此觀諸同法條第二項後段所載其刑事訴訟
      不能開始或續行，非因證據不足者之文義自明。」，是聲請人提出臺灣省車輛
      行車事故覆議鑑定委員會九十年二月十六日府覆議字第九０００七一號所附覆
      議意見書，自與刑事訴訟法第四百二十條第二款所指「判決所憑之鑑定已證明
      其為虛偽者」相符。換言之，臺灣省車輛行車事故覆議鑑定委員會九十年二月
      十六日府覆議字第九０００七一號所附覆議意見，與前揭判決意旨所稱「必須
      有相當之證據，足以證明」之要件相符。
  ３、末按刑事訴訟法第四百二十條第一項第六款之「新證據」，並不排斥訴訟繫屬
      中尚未存在者，即判決確定後始發生，亦屬嗣後發見之新證據。此參照最高法
      院六十一年度臺抗字第三七二號裁定「‧‧‧此項傷殘事實，既在原判決宣示
      前即已存在，嗣至判決確定後始經鑑定機構鑑定發覺，要難謂非發見確實之新
      證據，而與刑事訴訟法第四百二十二條第三款所定得為再審之原因相符」之意
      旨自明，亦為實務所同認（參照臺灣高等法院暨所屬法院六十七年度法律座談
      會刑事類第六六號六十七年十一月二十三日，參見臺灣高等法院歷年法律座談
      會彙編（下冊）第一一０二∣一一０三頁），職是，受判決人所據之臺灣省車
      輛行車事故覆議鑑定委員會九十年二月十六日府覆議字第九０００七一號所附
      覆議意見，依上揭實務見解，亦與刑事訴訟法第四百二十條第六款所規範「新
      證據」相當。
（三）稽以（一）「車禍肇事者之過失責任輕、重」，縱然不影響其罪名，惟必然影
      響其被科之刑度之輕重，為事理之所當然。苟受判決人因過失責任被原審所誤
      認，卻承受較重之刑，已違人民之法律感情，更與事理有間。況原判決所憑之
      鑑定已證明其為虛偽者，一如前述。（二）進而言之，原審乃至第一審之審理
      及偵查過程顯然忽視受判決人訴訟程序上之權益，尤其，一、二審判決所引用
      非被害人肇事時之證據，即片面引用被害人肇事後，現場工廠已關燈，警方始
      於現場所拍攝之相片（所呈照明情況，顯然有異肇事時），等等使受判決人含
      冤情事，為此爰依法聲請再審，又受判決人現因原確定判決所科之刑在監執行
      中，併請依刑事訴訟法第四百三十五條第二項之規定，准予裁定停止受判決人
      刑罰之執行等語。
二、按刑事訴訟法第四百二十一條第一項第二款所謂原判決所憑之證言、鑑定或通譯
    已證明其為虛偽，須以經判決確定或其刑事訴訟不能開始或續行非因證據不足者
    為限，同法第四百二十一條第二項定有明文。又因發現確實之新證據，足認受有
    罪判決之人應受無罪、免訴、免刑或輕於原判決所認罪名之判決者，得為受判決
    人之利益聲請再審，固為同法第四百二十一條第一項第六款所列之再審事由；惟
    所謂發現確實之新證據，係指當時已經存在而發現在後或審判時未經注意之證據
    ，且能證明原確定判決所認定之事實為錯誤者而言，與在認定事實後因已論處罪
    刑所應依據之法律無涉，而所謂應受輕於原判決所認定罪名之判決，係指應受較
    輕罪名之判決而言，至宣告刑之輕重，乃量刑問題，不在本款所謂罪名之內，迭
    經最高法院三十五年特抗字第二一號、五十六年度臺抗字第一０二號分別著有判
    例可稽。次按證據之證明力，屬法院自由判斷之範疇，且刑事訴訟採職權調查主
    義，鑑定報告祇為形成法院心證之資料，對於法院之審判並無拘束力，故待證事
    項雖經鑑定，法院仍應本於職權予以調查，以期發見事實之真相，不得僅以鑑定
    報告作為判決之唯一依據，否則即與刑事訴訟證據裁判原則及實質發現之精神有
    違。經查聲請人提出上開臺灣省車輛行車事故覆議鑑定委員會九十年二月十六日
    府覆議字第九０００七一號覆議意見書，以證明被害人夜晚駕駛重機車，未注意
    車前狀況，撞及路邊停車，為肇事主因；受判決人於夜間駕駛大貨車，停車時未
    顯示停車警示燈光，影響機車行車安全，為本件車禍之肇事次因，並據以指摘原
    確定判決所憑之嘉雲區車輛行車事故鑑定委員會八十九年一月四日嘉鑑字第八八
    一０四六號函，所檢附鑑定意見書所稱受判決人應負「肇事主因」之鑑定意見為
    虛偽云云。惟查原確定判決除參酌上開嘉雲區車輛事故鑑定委員會之鑑定意見外
    ，並就車禍發生當時之天色狀況、案發地點之路寬、路燈照明設備、及受判決人
    領有大貨車駕駛執照，為從事業務之人，應負較高之注意義務等情節予以審究斟
    酌，此觀之原確定判決理由欄已載明：按汽車駕駛人雖可信賴其他參與交通之對
    方亦能守交通規則，同時為必要之注意，謹慎採取適當之行動，而對於不可知之
    對方違規行為並無預防之義務，然因對於違規行為所導致之危險，若屬已可預見
    ，且依法律、契約、習慣、法理及日常生活經驗等，在不超越社會相當性之範圍
    應有注意之義務者，自仍有以一定之行為避免結果發生之義務。（最高法院七十
    六年臺上字第一九二號判例、六十五年臺上字第三六九六號判例、七十四年臺上
    字第四二一九號判例參照）；復按夜間在照明不清道路，將車輛停放路邊，應顯
    示停車燈光，或其他標識，為道路交通安全規則第一百十二條第一項第十三款所
    明定。本件受判決人於偵查中雖供承當時有開啟「左側」方向燈，其餘燈光均未
    開啟（見相驗卷第十五頁），然依現場所攝照片顯示，受判決人車輛僅顯示開啟
    「右側方向燈」，其餘燈光均未開啟，有事發時警員拍攝之照片附卷足稽（見偵
    查卷偵查卷第九頁、相驗卷第十頁），足見受判決人所謂僅開啟「左側」方向燈
    ，應係僅開啟「右側」方向燈之口誤。又該處為鄉間，入夜漆黑，視線不良，雖
    停車不遠處有路燈，惟因右邊為農田，左邊又僅有稀落住家，因而路燈之照明實
    嫌不足，若受判決人之停車時，未顯示停車閃燈警示或設置任何停車之警示標識
    ，衡之當時之情況，後面之來車若非極為靠近，否則殊難發現該處停有受判決人
    之大貨車，是該處燈光不足之情況已臻明確；又參諸警繪道路交通事故調查報告
    表之圖示及卷附照片顯示，案發地點雲林縣大埤鄉○○村○○鄰○○○號○道路
    ，路寬七公尺，村里道路路面雖無標線，而按一般駕駛人均靠右側行車之習慣，
    來往車輛可行駛之空間僅三‧五公尺，而受判決人停放於路邊之大貨車車寬二．
    二０公尺，可能造成他人行車危險之狀況，此為受判決人能預見且亦有預見，故
    縱其離開時有交代其父親於天黑後要開方向燈，主觀上亦顯示有預見危險發生之
    可能，則防範危險結果發生之注意程度，應較一般無預見危險發生可能之注意程
    度為高，採取之防範危險結果發生之措施，亦應高於一般無預見危險發生可能者
    ；再者其領有大貨車駕照，注意危險發生之能力亦高於一般駕駛人，而案發時間
    為八十八年十一月三日十八時三十五分許，依該地路況臨時停車無採適當防範措
    施已是不該，況從白天停至入夜，又時序入冬，晝短夜長，車禍發生時天色已暗
    ，地處偏野雖有工廠路燈卻無其他照明，受判決人停放路邊之大貨車可能使其他
    車輛撞擊之危險性必高於尋常時刻，此雖為受判決人所預見，然採取避免危險結
    果發生之防範措施，僅有打開車輛右側方向燈以警告後方來車，而未以顯示停車
    燈及放置反光標識或其他更強之防範措施，難謂已盡應盡之注意義務。又天黑路
    暗，肇事之大貨車既非正停於工廠路燈下，係停於路燈光線直接照射範圍外，受
    判決人停放路邊之大貨車只打開右側方向燈，後方來車如何得知前方停放有大貨
    車，而不誤會前之燈光為路邊行駛之機車後車燈，參以被害人之機車之煞車痕跡
    僅五‧四公尺，顯見發現前有停車時，煞車已不及遂撞上受判決人停放之大貨車
    ，不治死亡，是受判決人應負過失責任等語即明。從而，原確定判決依全案調查
    證據所得，認受判決人業務過失致死犯行明確，要非無據。再查，聲請人提出臺
    灣省車輛行車事故覆議委員會九十年二月九日府覆議字第九０００七一號覆議意
    見書之鑑定結果，雖與嘉雲區車輛行車事故鑑定委員會八十九年一月四日嘉鑑字
    第八八一０四六號函之鑑定意見不同，惟並未見聲請人提出有何確定判決以證明
    原鑑定意見為虛偽，況各鑑定機構依其專業知識與經驗所做成之鑑定意見，本應
    予以尊重，雖上級覆議機關所為之覆議結果足以拘束下級鑑定機關之鑑定意見，
    然該覆議結果僅供法院調查證據之參考，尚非判決唯一之論據，又該覆議意見書
    與上開嘉雲區車輛行車事故鑑定委員會鑑定意見書，兩者所憑事證完全相同，本
    院認縱加以審究，亦無法動搖原確定判決關於事實之認定，自難因前後鑑定意見
    之不同，即可視後之鑑定意見為新事實新證據之發現，而聲請再審。末查，縱聲
    請人提出上開臺灣省車輛行車事故覆議委員會之覆議意見書，證明受判決人應負
    肇事次因屬實，雖足以減輕受判決人之過失責任，惟過失責任之輕重，僅係量刑
    時審酌之事項，尚不足影響原確定判決所認定之事實及罪名，且量刑之輕重，本
    非再審事由，揆諸首揭判例意旨，聲請人以上開覆議意見書為新證據，指摘原確
    定判決認受判決人應負肇事主因之鑑定意見為虛偽，聲請再審，就該證據形式觀
    之，要無變更原確定判決所認罪名而為受判決人有利之認定，難認有再審之原因
    。綜上本件再審之聲請應予駁回，其停止刑罰執行之聲請，即屬不能准許，應併
    予駁回。
三、據上論斷，應依刑事訴訟法第四百三十四條第一項，裁定如主文。
中    華    民    國      九十      年      三      月        三十      日
                                  臺灣高等法院臺南分院刑事第二庭
                                      審判長法官  游    明    仁
                                            法官  蘇    重    信
                                            法官  林    永    茂
右正本證明與原本無異。
不得抗告。
                                      法院書記官  楊    清    旺
中    華    民    國      九十      年      四      月        四        日


司法院資訊處製作；財團法人民間司法改革基金會備份。
